【裁判字號】    97,重訴,81
【裁判日期】    990510
【裁判案由】    排除侵害等
【裁判全文】
臺灣宜蘭地方法院民事判決              97年度重訴字第81號
原      告  宜蘭縣礁溪鄉公所
法定代理人  黃太平
訴訟代理人  陳倉富律師
被      告  賴永山
            賴兒堅
            賴兒圖
            賴景惠
            賴如雲
            賴景海
            賴阿中
            游印壽
            賴長耀
            林進昌
            林漢輝    林茂已.
共      同
訴訟代理人  林健智律師
            張致祥律師
被      告  林竹男
訴訟代理人  林雨亭
            林泊岸
            張致祥律師
上列當事人間請求排除侵害等事件，本院於民國99年4 月22日言
詞辯論終結，判決如下：
    主  文
被告林竹男應將坐落宜蘭縣礁溪鄉○○段二八０之一三地號土地
如附圖所示編號Ｒ部分，面積四一九五五點六六平方公尺之土地
騰空，並返還原告。
被告林漢輝應將坐落宜蘭縣礁溪鄉○○段二八０之一三地號土地
如附圖所示編號Ｆ部分，面積一０八二０點五五平方公尺之土地
騰空，並返還原告。
被告林竹男應給付原告新台幣壹拾伍萬柒仟參佰參拾伍元，及自
九十七年十一月二十五日起至清償日止，按週年利率百分之五計
算之利息；並應自民國九十七年十一月二十五日起至清償日止，
按月給付原告新台幣貳仟陸佰貳拾貳元。
被告林漢輝應給付原告新台幣肆萬零伍佰柒拾伍元，及自九十七
年十二月八日起至清償日止，按週年利率百分之五計算之利息；
並應自民國九十七年十二月八日起至返還土地之日止，按月給付
原告新台幣貳仟陸佰貳拾貳元。
原告其餘之訴駁回。
訴訟費用新台幣貳拾捌萬壹仟壹佰參拾元，由被告林竹男負擔新
台幣壹萬零伍佰肆拾貳元、被告林漢輝負擔新台幣貳仟捌佰壹拾
壹元，餘由原告負擔。
本判決第一項、第三項於原告以新台幣貳佰捌拾伍萬陸仟元為被
告林竹男供擔保後，得假執行；但被告林竹男以新台幣捌佰伍拾
陸萬陸仟肆佰陸拾柒元為原告供擔保後，得免為假執行。
本判決第二項、第四項於原告以新台幣柒拾參萬伍仟元為被告林
漢輝供擔保後，得假執行；但被告林漢輝以新台幣貳佰貳拾萬肆
仟陸佰捌拾伍元為原告供擔保後，得免為假執行。
原告其餘假執行之聲請駁回。
    事  實  及  理  由
甲、程序方面：
    按當事人喪失訴訟能力或法定代理人死亡或其代理權消滅者
    ，訴訟程序在有法定代理人或取得訴訟能力之本人，承受其
    訴訟以前當然停止，惟有訴訟代理人者不適用之；另承受訴
    訟人，於得承受時，應即為承受之聲明；民事訴訟法第 170
    條、第173條前段及第175條分別定有明文。本件原告之法定
    代理人員為林政盛，嗣於審理期間變更為黃太平，原告具狀
    聲明承受訴訟，依法核無不合，應予准許。
乙、實體方面：
一、原告起訴主張：
(一)、緣坐落宜蘭縣礁溪鄉○○段280之13地號（註：係由原段280
    之5 地號土地所分割而來）土地為原告所有，此有土地登記
    謄本（詳原證一）可稽。查本件原告所有之鄉有林地，長期
    遭被告等無權占用以種植茶樹由來已久，原告歷年來迭經要
    求被告等人返還土地未果。按「所有人對於無權占有或侵奪
    其所有物者，得請求返還之。對於妨害其所有權者，得請求
    除去之。」，此為民法第767 條前、中段所明定。又「當事
    人主張有利於己之事實者，就其事實有舉證之責任。」，亦
    為民事訴訟法第277 條本文所定。查本件被告等既對原告之
    所有權無爭執而僅以非無權占有資為抗辯，自應就其取得占
    有係有正當權源之事實證明之。是本件被告等既係無權占有
    系爭土地，復未舉證證明渠等為有權占有，乃原告依上開法
    條之規定請求被告等騰空返還土地，自屬有理由。茲就被告
    無權占有之情形，分述如下：
１、被告林竹男部分：
    按被告林竹男及訴外人沈柏廣（註：業已死亡）前固於81年
    12月1 日與原告就系爭土地即分割前之280之5地號土地（按
    ：面積原為4.8514公頃，其中0.90公頃部分嗣另劃入同段28
    0之12地號土地）簽訂租地造林契約，租期至89年11月30 日
    止在案。惟於該租期屆滿後雖經原承租人一再申請，原告均
    未同意其等繼續租用，是按民法第451條第1項「租賃定有期
    限者，其租賃關係於期限屆滿時消滅」之規定，兩造自89年
    12月1 日起，即已無租賃關係存在，此有鈞院92年度訴字第
    361號及臺灣高等法院93 年度上字第1008號民事確定判決書
    （詳原證二）可稽。職是，本件被告林竹男猶基於上開租地
    造林契約而主張其為有權占有並造林云云，自無理由。
２、其餘11名被告部分：
    按「租賃定有期限者，其租賃關係於期限屆滿時消滅，為民
    法第450 條第1項所明定。同法第451條所謂視為不定期限繼
    續契約者，須承租人於租期屆滿後，仍為租賃物之使用收益
    ，而出租人不即表示反對之意思時，始有其適用。」（最高
    法院42年度台上字第410 號判例參照）。職是，本件被告賴
    永山等11人雖提出原承租人早期之定有期限之租地造林契約
    書，惟各該租賃關係業因原承租人並未繼續造林之事實而於
    該期限屆滿時業已消滅，且原告否認原承租人於租期屆滿後
    仍為租賃物之使用收益之事實，乃被告賴永山等11人主張原
    承租人仍繼續為租賃物之使用收益云云為有利於己之事實，
    自應先由被告賴永山等11人負舉證證明之責。至於被告賴永
    山等11人略以原告未能提出原始造林租約書等資料為由即應
    依民事訴訟法第342條至第345條之規定逕予審認本件租約已
    更新為不定期租賃關係云云，尚有未洽，附此敘明。又「民
    法第451 條所謂不即表示反對之意思，係指一般交易觀念所
    認為相當之時期內，不表示反對之意思而言，此項意思表示
    亦不必以明示之方法為之。」（最高法院37年度上字第8288
    號判例參照）。經查，本件縱使原承租人確於各該租約屆滿
    後仍繼續為租賃物之使用收益者，惟因原承租人前均以造林
    不符成本為由，自66、67年間即並未繼續造林致原告無法准
    予續租，而迭向原告申請改以公共造產方式另行簽訂合約以
    合作經營種植茶樹、果樹，原告因慮及原承租人之權益，雖
    曾同意研擬其可行性並進行協調，嗣雙方幾經數年之協調仍
    終未能達成原承租人續租之事宜。乃原告業於77年3月1日以
    77鄉農字第2190號函（詳原證三）以郵局雙掛號郵件通知原
    承租人終止租約，雖該函之原始掛號回執因年代久遠及鄉公
    所整建等緣故而散佚致僅存原承租人林茂己一人之掛號回執
    影本（詳原證四）足佐，然原告亦以77年3 月28日七七鄉農
    字第3478號公告（詳原證五）週知，並於系爭土地上樹立告
    示（詳原證六），此亦為原承租人所知悉或可得知悉者，核
    其情形，依一般交易觀念足認原告已於相當之時期內即為反
    對原承租人繼續使用收益之意思表示，而無足使原訂定有期
    限之造林租約發生更新為不定期租賃關係之法律效果，應認
    原訂造林租約業已消滅，堪以認定。至於被告等人另主張原
    告於租約期滿後仍向其收取租金而認本件租約已更新為不定
    期租賃關係云云乙節。惟依（前）臺灣省政府制定「臺灣省
    森林用地租地造林辦理」暨其施行細則（詳原證七：臺灣省
    政府公報五則參照），租地造林契約並未有所謂租金繳納之
    問題，其契約之對價係由承租人於契約屆滿後砍伐林木而依
    比例分收將一定比例繳交出租人，此等情形在原告與被告林
    竹男及訴外人沈柏廣（註：業已死亡）前於鈞院92年度訴字
    第361 號及臺灣高等法院93年度上字第1008號民事確定判決
    （詳原證二）可見。況被告所提出舉證之原證十一宜蘭縣礁
    溪鄉公所71年5 月18日71鄉建字第5162號函及原證十二「鄉
    有特殊作物分收款收據」「送回單」，其中原證十一之函件
    之受文者為黃崇坤、原證十二之收據及送回單係發給游印壽
    收執者，均與本件被告賴永山等11人無涉。乃被告賴永山等
    11人據此主張本件租約已更新為不定期租賃關係云云乙節，
    亦無足取。退步言之，縱仍認原告未於相當之時期內表示反
    對原承租人繼續使用收益之意思而使原訂定有期限之造林租
    約發生更新為不定期租賃關係之法律效果者，惟依民法第45
    0條第2項「未定期限者，各當事人得隨時終止契約。」之規
    定，原告既以前述77年3月1日以77鄉農字第2190號函、77年
    3 月28日77鄉農字第3478號公告及於系爭土地上樹立告示之
    情形，亦足認原告業已通知原承租人終止該不定期限租約在
    案，尚堪認定。因此，本件除被告賴永山、賴阿中為原訂定
    有期限之造林租約之原承租人，且其租地造林契約業因上述
    原因而已消滅之外，其餘被告賴長耀、林進昌、賴兒堅僅為
    原承租人賴永山同父異母之同財共居之兄弟及父子關係；被
    告賴兒圖、賴景惠、賴如雲僅為原承租人賴樹同之部分繼承
    人；被告賴景海之被繼承人賴三火與原承租人賴樹同僅為同
    財共居之兄弟；被告游印壽僅為原承租人游其萬之部分繼承
    人；被告林漢輝原承租人林茂己之部分繼承人，渠等均顯與
    原承租人之租地造林契約之效力無涉，自係為其本人之無權
    占有甚明，此觀諸原始租約造林契約書第十二條均有：「造
    林人如欲變更或拋棄其權利或將其權利轉讓第三人時應聯呈
    礁溪鄉公所核准，違者依前條規定處罰之。」之相同規定自
    明。至於被告雖提出被證十九號3 份函件為證，惟其除一份
    係關於被告賴永山以外，另二份關於黃阿經、黃阿順部分似
    與本件無涉，且查上開有關租賃權利讓渡之相關原始文件，
    亦因年代久遠已無資料可稽，自無從提出資以審認，尚難遽
    採。
(二)、再按「依不當得利之法則請求返還不當得利，以無法律上之
    原因而受利益，致他人受有損害為其要件，故其得請求返還
    之範圍，應以對方所受之利益為度，非以請求人所受損害若
    干為準，無權占有他人土地，可能獲得相當於租金之利益為
    社會通常之觀念，是被上訴人抗辯其占有系爭土地所得之利
    益，僅相當於法定最高限額租金之數額，尚屬可採。」，有
    最高法院61年台上字第1695號判例可參。本件被告等無權占
    有系爭土地，自應受有相當於租金之不當得利，原告則受有
    同額之損害，故原告依民法第179 條之規定，請求被告給付
    相當於租金之不當得利，於法即屬有據。又按城市地方房屋
    之租金，以不超過土地及其建築物申報總價年息10% 為限，
    此為土地法第97條第1 項所明定。經查，依系爭土地之登記
    謄本（詳原證一）所示，97年度之每平方公尺申報地價均為
    新台幣（下同）75元，被告等所占有系爭土地面積合計約為
    80,000 平方公尺，則占用系爭土地之申報總值為6,000,000
    元（80,000×75＝6,000,000 元）依此計算，占用系爭土地
    之每月相當於租金之不當得利總額應為50,000元（計算式：
    6,000,000×10%×1/12＝50,000元）。又「利息、紅利、租
    金、贍養費、退職金或其他一年或不及一年之定期給付債權
    ，其各期給付請求權，因五年間不行使而消滅。」，此為民
    法第126 條所定。乃原告爰請求自起訴狀繕本送達後之翌日
    起回溯5年（60月），相當於租金之不當利益3,000,000元（
    60×50,000 元＝3,000,000元），及自起訴狀繕本送達後之
    翌日起至被告等返還上開土地之日止，按月給付原告50,000
    元，及均自起訴狀繕本送達後之翌日起至清償日止，按年息
    5%計算之利息，為有理由，應予准許。茲再分別陳述本件不
    當得利及損害金之計算如下：
１、被告賴長耀所占有系爭土地如附圖所示（A）部分（面積：7
    ,457.08平方公尺），則其占用系爭土地之申報總值為559,2
    81元（7,457.08×75=559,281元）。依此計算，被告賴長耀
    占用系爭土地之每月相當於租金之不當得利總額應為 4,661
    元（計算式：559,281×10%×1/ 12≒4,661元，元以下四捨
    五入，下同）；另原告請求自起訴狀繕本送達後之翌日起回
    溯5年（60月），相當於租金之不當利益279,660元（60×4,
    661元=279,660 元）。乃原告請求被告賴長耀並應給付原告
    279,660 元整及自起訴狀繕本送達後之翌日起至被告賴長耀
    將土地返還之日止，按月給付原告4,661 元，暨自起訴狀繕
    本送達後之翌日起至清償日止，按年息5%計算之利息，自屬
    有據。
２、被告賴兒堅所占有系爭土地如附圖所示 （B）、（C）、（D
    ）部分（面積合計：8,981.52平方公尺），則其占用系爭土
    地之申報總值為673,614元（8,981.52×75=673,614 元）。
    依此計算，被告賴兒堅占用系爭土地之每月相當於租金之不
    當得利總額應為5,613 元（計算式：673,614×10%×1/12≒
    5,6 13元）；另原告請求自起訴狀繕本送達後之翌日起回溯
    5年（60月），相當於租金之不當利益336,780元（60×5,61
    3元=336,780元）。乃原告請求被告賴兒堅並應給付原告336
    ,780元及自起訴狀繕本送達後之翌日起至被告賴兒堅將土地
    返還之日止，按月給付原告5,613 元，暨自起訴狀繕本送達
    後之翌日起至清償日止，按年息5%計算之利息，自屬有據。
３、被告賴如雲所占有系爭土地如附圖所示（E）、（L）部分（
    面積合計：6,086.43平方公尺），則其占用系爭土地之申報
    總值為456,482元（6,086.43×75≒456,482元）。依此計算
    ，被告賴如雲占用系爭土地之每月相當於租金之不當得利總
    額應為3,804元（計算式：456,482×10%×1/12≒3,804元）
    ；另原告請求自起訴狀繕本送達後之翌日起回溯5 年（60月
    ），相當於租金之不當利益228,240 元（60×3,804元=228,
    240元）。乃原告請求被告賴如雲並應給付原告228,240元整
    及自起訴狀繕本送達後之翌日起至被告賴如雲將土地返還之
    日止，按月給付原告3,804 元整，暨自起訴狀繕本送達後之
    翌日起至清償日止，按年息5%計算之利息，自屬有據。
４、被告林漢輝所占有系爭土地如附圖所示（F）部分（面積：1
    0,820.55平方公尺），則其占用系爭土地之申報總值為811,
    541元（10,820.55×75≒811,541 元）。依此計算，被告林
    漢輝占用系爭土地之每月相當於租金之不當得利總額應為6,
    763元（計算式：811,541×10%×1/1 2≒6,763 元）；另原
    告請求自起訴狀繕本送達後之翌日起回溯5 年（60月），相
    當於租金之不當利益405,780元（60×6,763元=405,780元）
    。乃原告請求被告林漢輝並應給付原告405,780 元整及自起
    訴狀繕本送達後之翌日起至被告林漢輝將土地返還之日止，
    按月給付原告6,763 元整，暨自起訴狀繕本送達後之翌日起
    至清償日止，按年息5%計算之利息，自屬有據。
５、被告賴兒圖所占有系爭土地如附圖所示（G）、（J）、（M
    ）部分（面積合計：5,598.43平方公尺），則其占用系爭土
    地之申報總值為419,882元（5,598.43×75≒419,882元）。
    依此計算，被告賴兒圖占用系爭土地之每月相當於租金之不
    當得利總額應為3,499 元（計算式：419,882×10%×1/12≒
    3,499元）；另原告請求自起訴狀繕本送達後之翌日起回溯5
    年（60月），相當於租金之不當利益209,940元（60×3,499
    元=209,940元）。乃原告請求被告賴兒圖並應給付原告209,
    940 元及自起訴狀繕本送達後之翌日起至被告賴兒圖將土地
    返還之日止，按月給付原告3,499 元整，暨自起訴狀繕本送
    達後之翌日起至清償日止，按年息5%計算之利息，自屬有據
    。
６、被告賴景惠所占有系爭土地如附圖所示（H）、（I）部分（
    面積合計：5,630.37平方公尺），則其占用系爭土地之申報
    總值為422,278元（5,630.37×75≒422,278元）。依此計算
    ，被告賴景惠占用系爭土地之每月相當於租金之不當得利總
    額應3,519元（計算式：422,278×10%×1/12≒3,519元）；
    另原告請求自起訴狀繕本送達後之翌日起回溯5 年（60月）
    ，相當於租金之不當利益211,140元（60×3,519元=211,140
    元）。乃原告請求被告賴景惠並應給付原告211,140 元及自
    起訴狀繕本送達後之翌日起至被告賴景惠將土地返還之日止
    ，按月給付原告3,519 元，暨自起訴狀繕本送達後之翌日起
    至清償日止，按年息5%計算之利息，自屬有據。
７、被告賴景海所占有系爭土地如附圖所示（K）部分（ 面積：
    5,875.35平方公尺），則其占用系爭土地之申報總值為440,
    651元（5,875.35×75≒440,651元。依此計算，被告賴景海
    占用系爭土地之每月相當於租金之不當得利總額應3,672 元
    （計算式：440,651×10%×1/ 12≒3,672元）；另原告請求
    自起訴狀繕本送達後之翌日起回溯5 年（60月），相當於租
    金之不當利益220,320 元（60×3,672元≒220,320元）。乃
    原告請求被告賴景海並應給付原告220,320 元整及自起訴狀
    繕本送達後之翌日起至被告賴景海將土地返還之日止，按月
    給付原告3,672 元，暨自起訴狀繕本送達後之翌日起至清償
    日止，按年息5%計算之利息，自屬有據。
８、被告賴阿中所占有系爭土地如附圖所示（N）部分（ 面積：
    2,074.81平方公尺），則其占用系爭土地之申報總值為155,
    611元（2,074.81×75≒155,611元）。依此計算，被告賴阿
    中占用系爭土地之每月相當於租金之不當得利總額應 1,298
    元（計算式：155,611×10%×1/12≒1,298 元）；另原告請
    求自起訴狀繕本送達後之翌日起回溯5 年（60月），相當於
    租金之不當利益77,880元（60×1,298元=77,880元）。乃原
    告請求被告賴阿中並應給付原告77,880元及自起訴狀繕本送
    達後之翌日起至被告賴阿中將土地返還之日止，按月給付原
    告1,298 元，暨自起訴狀繕本送達後之翌日起至清償日止，
    按年息5%計算之利息，自屬有據。
９、被告賴永山所占有系爭土地如附圖所示（O）部分（ 面積：
    1,4 59.64平方公尺），則其占用系爭土地之申報總值為109
    ,473元（1,459.64×75=109,473元）。依此計算，被告賴永
    山占用系爭土地之每月相當於租金之不當得利總額應912 元
    （計算式：109,473×10%×1/12≒912 元）；另原告請求自
    起訴狀繕本送達後之翌日起回溯5 年（60月），相當於租金
    之不當利益54,720元（60×912元≒54,720 元）。乃原告請
    求被告賴永山並應給付原告54,720元及自起訴狀繕本送達後
    之翌日起至被告賴永山將土地返還之日止，按月給付原告91
    2 元整，暨自起訴狀繕本送達後之翌日起至清償日止，按年
    息5%計算之利息，自屬有據。
１０、被告林進昌所占有系爭土地如附圖所示（P）部分（ 面積：
    2,761.23平方公尺），則其占用系爭土地之申報總值為207,
    092元（2,761.23×75≒207,092元）。依此計算，被告林進
    昌占用系爭土地之每月相當於租金之不當得利總額應 1,726
    元（計算式：207,092×10%×1/12≒1,726 元）；另原告請
    求自起訴狀繕本送達後之翌日起回溯5 年（60月），相當於
    租金之不當利益103,560 元（60×1,726元≒103,560元）。
    乃原告請求被告林進昌並應給付原告103,560 元整及自起訴
    狀繕本送達後之翌日起至被告林進昌將土地返還之日止，按
    月給付原告1,726 元整，暨自起訴狀繕本送達後之翌日起至
    清償日止，按年息5%計算之利息，自屬有據。
、被告游印壽所占有系爭土地如附圖所示（Q）所示部分（ 面
    積：13,041.18 平方公尺），則其占用系爭土地之申報總值
    為978,089元（13,041.18×75≒978,089 元）依此計算，被
    告游印壽占用系爭土地之每月相當於租金之不當得利總額應
    8,151元（計算式：978,089×10%×1/12≒8,151元）；另原
    告請求自起訴狀繕本送達後之翌日起回溯5 年（60月），相
    當於租金之不當利益489,060元（60×8,151元=489,060元）
    。乃原告請求被告游印壽並應給付原告489,060 元整及自起
    訴狀繕本送達後之翌日起至被告游印壽將土地返還之日止，
    按月給付原告8,151 元，暨自起訴狀繕本送達後之翌日起至
    清償日止，按年息5%計算之利息，自屬有據。
、被告林竹男所占有系爭土地如附圖所示（R）部分（ 面積：
    41,955.66 平方公尺），則其占用系爭土地之申報總值為3,
    146,675元（41,955.66×75≒3,146,675 元）。依此計算，
    被告林竹男占用系爭土地之每月相當於租金之不當得利總額
    應26,222元（計算式：3,146,675×10%×1/12≒26,222元）
    ；另原告請求自起訴狀繕本送達後之翌日起回溯5 年（60月
    ），相當於租金之不當利益1,573,320 元（60×26,222元=
    1,573,320元）。乃原告請求被告林竹男並應給付原告1,573
    ,320元及自起訴狀繕本送達後之翌日起至被告林竹男將土地
    返還之日止，按月給付原告26,222元，暨自起訴狀繕本送達
    後之翌日起至清償日止，按年息5%計算之利息，自屬有據。
(三)、爰為訴之聲明：
１、被告賴長耀應將坐落宜蘭縣礁溪鄉○○段280之13 地號土地
    如附圖所示（A）部分（面積：7,457.08 平方公尺）予以騰
    空後返還予原告；被告賴長耀並應給付原告27 9,660元及自
    起訴狀繕本送達後之翌日起至被告賴長耀將土地返還之日止
    ，按月給付原告4,661 元，暨自起訴狀繕本送達後之翌日起
    至清償日止，按年息5%計算之利息。
２、被告賴兒堅應將坐落宜蘭縣礁溪鄉○○段280之13 地號土地
    如附圖所示 （B）、（C）、（D）部分（面積合計：8,981.
    52平方公尺）予以騰空後返還予原告；被告賴兒堅並應給付
    原告336,780 元及自起訴狀繕本送達後之翌日起至被告賴兒
    堅將土地返還之日止，按月給付原告5,613 元，暨自起訴狀
    繕本送達後之翌日起至清償日止，按年息5%計算之利息。
３、被告賴如雲應將坐落宜蘭縣礁溪鄉○○段280之13 地號土地
    如附圖所示（E）、（L）部分（面積合計：6,086.43平方公
    尺）予以騰空後返還予原告；被告賴如雲並應給付原告228,
    240 元及自起訴狀繕本送達後之翌日起至被告賴如雲將土地
    返還之日止，按月給付原告3,804 元，暨自起訴狀繕本送達
    後之翌日起至清償日止，按年息5%計算之利息。
４、被告林漢輝應將坐落宜蘭縣礁溪鄉○○段280之13 地號土地
    如附圖所示（F）部分（面積：10,820.55平方公尺）予以騰
    空後返還予原告；被告林漢輝並應給付原告405,780 元及自
    起訴狀繕本送達後之翌日起至被告林漢輝將土地返還之日止
    ，按月給付原告6,763 元，暨自起訴狀繕本送達後之翌日起
    至清償日止，按年息5%計算之利息。
５、被告賴兒圖應將坐落宜蘭縣礁溪鄉○○段280之13 地號土地
    如附圖所示 （G）、（J）、（M）部分（面積合計：5,598.
    43平方公尺）予以騰空後返還予原告；被告賴兒圖並應給付
    原告209,940 元及自起訴狀繕本送達後之翌日起至被告賴兒
    圖將土地返還之日止，按月給付原告3,499 元，暨自起訴狀
    繕本送達後之翌日起至清償日止，按年息5%計算之利息。
６、被告賴景惠應將坐落宜蘭縣礁溪鄉○○段280之13地號土地
    如附圖所示（H）、（I）部分（面積合計：5,630.37平方公
    尺）予以騰空後返還予原告；被告賴景惠並應給付原告211,
    ,140元及自起訴狀繕本送達後之翌日起至被告賴景惠將土地
    返還之日止，按月給付原告3,519 元，暨自起訴狀繕本送達
    後之翌日起至清償日止，按年息5%計算之利息。
７、被告賴景海應將坐落宜蘭縣礁溪鄉○○段280之13 地號土地
    如附圖所示（K）部分（面積：5,875.35 平方公尺）予以騰
    空後返還予原告；被告賴景海並應給付原告220,320 元及自
    起訴狀繕本送達後之翌日起至被告賴景海將土地返還之日止
    ，按月給付原告3,672 元，暨自起訴狀繕本送達後之翌日起
    至清償日止，按年息5%計算之利息。
８、被告賴阿中應將坐落宜蘭縣礁溪鄉○○段280之13 地號土地
    如附圖所示（N）部分（面積：2,074.8 1平方公尺）予以騰
    空後返還予原告；被告賴阿中並應給付原告77,880元及自起
    訴狀繕本送達後之翌日起至被告賴阿中將土地返還之日止，
    按月給付原告1,298 元，暨自起訴狀繕本送達後之翌日起至
    清償日止，按年息5%計算之利息。
９、被告賴永山應將坐落宜蘭縣礁溪鄉○○段280之13 地號土地
    如附圖所示（O）部分（面積：1,459.64 平方公尺）予以騰
    空後返還予原告；被告賴永山並應給付原告54,720元及自起
    訴狀繕本送達後之翌日起至被告賴永山將土地返還之日止，
    按月給付原告912 元，暨自起訴狀繕本送達後之翌日起至清
    償日止，按年息5%計算之利息。
１０、被告林進昌應將坐落宜蘭縣礁溪鄉○○段280之13 地號土地
    如附圖所示（P）部分（面積：2,761.23 平方公尺）予以騰
    空後返還予原告；被告林進昌並應給付原告103,560 元及自
    起訴狀繕本送達後之翌日起至被告林進昌將土地返還之日止
    ，按月給付原告1,726 元，暨自起訴狀繕本送達後之翌日起
    至清償日止，按年息5%計算之利息。
、被告游印壽應將坐落宜蘭縣礁溪鄉○○段280之13 地號土地
    如附圖所示（Q）所示部分（面積：13,041.18平方公尺）予
    以騰空後返還予原告；被告游印壽並應給付原告489,060 元
    及自起訴狀繕本送達後之翌日起至被告游印壽將土地返還之
    日止，按月給付原告8,151 元，暨自起訴狀繕本送達後之翌
    日起至清償日止，按年息5%計算之利息。
、被告林竹男應將坐落宜蘭縣礁溪鄉○○段280之13 地號土地
    如附圖所示（R）部分（面積：41,955.66平方公尺）予以騰
    空後返還予原告；被告林竹男並應給付原告1,573,320 元整
    及自起訴狀繕本送達後之翌日起至被告林竹男將土地返還之
    日止，按月給付原告26,222元整，暨自起訴狀繕本送達後之
    翌日起至清償日止，按年息5%計算之利息。
、第1項至第12項之請求，原告願供擔保，請准宣告假執行。
二、被告答辯則以：
(一)、查坐落宜蘭縣礁溪鄉○○段280-13 地號 (以下稱系爭土地)
    於97年2月28日由同段280-5地號所分割而出，此有土地謄本
    二份可證(證一)。
(二)、被告於系爭土地與原告有租地造林之租賃權存在：查被告賴
    永山、賴長耀、林進昌、賴兒堅為同母異父之同財共居之兄
    弟及父子關係，因兄弟分戶而將承租之系爭土地一部分由林
    進昌、賴長耀耕作，此有繼承系統表及戶籍謄本可證 (證二
    )。被告賴永山以戶長身份與原告就系爭土地於第9、10班林
    地內訂有租地造林契約書  (證三)。被告賴兒圖、賴景惠、
    賴如雲為賴樹同之繼承人，被告賴景海為賴三火之繼承人，
    賴樹同承租系爭林地時與賴三火為同財共居之兄弟，因分戶
    而將系爭承租土地一部分由賴三火種植，此有繼承系統表及
    戶籍謄本可證  (證四)。賴樹同就系爭土地第11班林地內與
    原告所訂有租地造林契約書，此有共同租地造林合約書可證
    (證五)。被告賴阿中與原告就系爭土地第11班林地內訂有共
    同租地造林合約書  (見證五)。被告游印壽為游其萬之繼承
    人，此有戶籍謄本可證  (證六)。游其萬就系爭土地於17班
    內與原告訂有租地造林契約書，此有契約書可證  (證七)。
    被告林漢輝為林茂己之繼承人，此有繼承系統表及戶籍謄本
    可證  (證八)。而林茂己與原告就系爭土地訂有租地造契約
    書 (證九)。
(三)、按定期租賃契約期滿後之得變為不定期租賃者，在出租人方
    面係以有無即表示反對之意思為條件，而非以有無收取使用
    收益之代價為條件，故苟無即表示反對之意思而未為使用收
    益代價之收取，其條件仍為成就，苟已即為反對之意思而為
    使用收益代價之收取，其條例仍為不成就(最高法院47 年台
    上字第1820號判例參照）。查系爭土地被告與原告間依租地
    造林契約書中有租地期間，惟期間屆至原告並未表示不再續
    租或終止租約之意思表示，且租地造林契約書中並無如「台
    灣省國有林事業區出租造林地管理辦法規定，於租約屆滿前
    三個月，向出租人聲請續約，逾期視為放棄，期滿由出租人
    收回林地，承租人不得異議」之約定，而任由被告在系爭土
    地繼續種植。另以游其萬與原告所簽訂之租地造林契約書 (
    見證七)為例，地租期間：自民國59年4 月1日起至民國68年
    3 月31日共拾伍年間。惟租期屆滿經原告准予採伐後，原告
    仍向被告收取「鄉有特殊作物分收款  (即租金)」，此有宜
    蘭縣礁溪鄉公所71年5月18日71鄉建字第5162號函 (證十)及
    游添壽之送款回單  (證十一)可證。次按為租賃物之使用收
    益者，法律並未規定以承租人本人為限，故民法第451 條所
    指「承租人仍為租賃物之使用收益」者，應包括承租人之家
    屬，受雇人及經承租人允許之其他第三人，而為租賃使用收
    益之情形在內 (最高法院60年台上字第2246 號判例)。系爭
    土地既於租期屆至時原告並無表示反對之意思表示，而由承
    租人或其家屬及受承租人允許之被告於承租之系爭土地上為
    繼續耕作，則系爭租地造林契約已變為不定期租賃。故原告
    請求排除侵害之自無理由。
(四)、依宜蘭縣礁溪鄉有森林用地租地造林契約書第16條規定本契
    約未盡事宜悉依「礁溪鄉公所有森林用地租地造林辦法」及
    其施行細則之規定辦理。即兩造就此租地造林之糾紛以上開
    租地造林契約書及礁溪鄉公所森林用地租地造林辦法為準據
    。惟其與原告所提之「台灣省森林用地租地造林辦法」不符
    ，原告錯將「礁溪鄉公所有森林用地租地造林辦法」誤認為
    「台灣省森林用地租地造林辦法」而為主張。此由「台灣省
    森林用地租地造林辦法第2 條明定乃限於「台灣省所有森林
    用地」與本事件土地為「礁溪鄉所有森林用地」不符，可供
    佐證。另沈柏廣與原告所簽訂之「宜蘭縣礁溪鄉有林地出租
    造林契約書」  (證十五)與被告所訂之「宜蘭縣礁溪鄉有森
    林用地租地造林契約書」不同，此由沈柏廣所訂之出租造林
    契約書14條規定本契約如有未定事項，承租人完全同意依照
    台灣省國有林事業區出租造林地管理辦法及出租地之有關法
    令規定辦理，可供證明。租地造林契約乃有相對人之雙務契
    約，如欲終止租約其意思表須到達相對人使其知悉方生效力
    ，而不得以公告或牌示等方式作為終止租賃之意思表示。原
    告以原證五之「礁溪鄉公所公告」及原證六之「告示牌」主
    張依此為通知終止租約之意思表示，自屬不合法且不生效力
    ，即原告並未合法終止不定期租賃契約。
(五)、縱認系爭契約已合法終止，原告主張不當得利之計算方式，
    亦有違誤。按原告主張不當得利之計算方式，係以承租人承
    租之土地面積，而以土地之申報現值10% 作為現金，而認被
    告獲有相當租金之利益計算基礎云云。惟查，不當得利係返
    還所受利益，本件租金之計算，在雙方合約及臺灣省國有林
    地出租造林辦法，皆明白表示，係以林木收穫利益20% 作為
    計算租金之基準，原告主張之租金計算，顯有違誤，且原告
    迄今仍未舉證，被告有無獲取造林之利益以及利益之金額，
    故而主張被告等人有不當得利云云，即不足採。況被告等人
    承租之林地面積，有70% 以上係幫原告造林，且該部分面積
    ，若雙方合約不存在，亦係原告所占有，被告付出防災、防
    盜、造林之支出，此部分係為原告之利益，則原告應依無因
    管理之規定，給付被告等人上開有利費用，而非向被告請求
    不當得利。
(六)、被告林竹男部分雖經鈞院92年度訴字第31號判決及臺灣高等
    法院93年度上字第1007號判決敗訴確定，然與本件事實無關
    ，上開判決敗訴之由，係因被告主張原告應依照雙方合約第
    7 條所載：「出租土地，若因公所政策需要，停止出租或公
    共事業上需為公共使用時，得終止租約，由公所收回，承租
    人不得異議，所造林木得依約分收穫按實予以補償地上物損
    失。」，而因被告認係鄉公所於合約有效期間內終止，自應
    補償被告之損害，而法院判決認係通知合約屆期不續租之通
    知，非係合約有效期間之終止，故不適用上開規定而已，惟
    被告既以主張終止合約，自已然還土地予原告，稽諸原告所
    提資料，足認原告業於已收回土地，故原告主張，並不足採
    。
(七)、綜上，爰為訴之聲明：1.原告之訴駁回；2.如受不利判決，
    願供擔保請准宣告假執行。
三、本件兩造不爭執之事實，為原告所有坐落宜蘭縣礁溪鄉○○
    段280-13地號土地，係分割自同段280-5 地號土地，被告賴
    永山、賴阿中、訴外人賴樹同、林茂己、游其萬前與原告訂
    有宜蘭縣礁溪鄉有森林用地租地造林契約書，期間自44 年4
    月1日起至59年3月31日止；被告林竹男與訴外人沈柏廣共同
    與原告訂有宜蘭縣礁溪鄉鄉有林地出租造林契約書，期間自
    81年12月 1日起至89年11月30日止。又被告賴永山、賴長耀
    、林進昌、賴兒堅為同母異父之同財共居之兄弟及父子關係
    ，因兄弟分戶而將承租之系爭土地一部分由林進昌、賴長耀
    耕作，被告賴兒圖、賴景惠、賴如雲為賴樹同之繼承人，被
    告賴景海為賴三火之繼承人，賴樹同承租系爭林地時與賴三
    火為同財共居之兄弟，因分戶而將系爭承租土地一部分由賴
    三火種植，被告游印壽為游其萬之繼承人，被告林漢輝為林
    茂己之繼承人；上開被告現於系爭土地上種植茶葉、桉樹等
    。上情有系爭造林契約書、戶籍謄本、繼承系統表等件及本
    院現場勘驗筆錄、照片在卷可稽，復為兩造所不爭執，堪信
    為真。
四、本件經本院整理，並為兩造所同意之爭點，為：(一)、兩造間
    原租約屆期後，是否成立不定期租賃關係？(二)、兩造間租賃
    關係是否經原告合法終止？(三)、如被告無權占有系爭土地，
    其是否受有相當於租金之不當得利？其金額為若干？茲判斷
    如下：
(一)、關於兩造間是否有不定期租賃關係部分：
１、按租賃期限屆滿後，承租人仍為租賃物之使用收益，而出租
    人不即表示反對之意思者，視為以不定期限繼續契約，民法
    第451 條定有明文。復按當事人主張有利於己之事實者，就
    其事實有舉證之責任。民事訴訟法第277 條定有明文。又民
    事訴訟舉證責任之分配，旨在使提出有利於己之主張者，負
    有舉證證明其權利存在之事實，如無法積極舉證證明其權利
    存在，即應受不利之判斷。本件被告向原告承租國有林地造
    林，期間為44年4月1日起至89年3月31日止，嗣續租至68 年
    3 月31日止，爾後是否屬不定期租賃乙節，按定期租賃契約
    期滿後之得變為不定期租賃者，在出租人方面係以有無即表
    示反對之意思為條件，而非以有無收取使用收益之代價為條
    件，故苟無即表示反對之意思而未為使用收益代價之收取，
    其條件仍為成就，苟已即為反對之意思而為使用收益代價之
    收取，其條例仍為不成就。再按為租賃物之使用收益者，法
    律並未規定以承租人本人為限，故民法第451 條所指「承租
    人仍為租賃物之使用收益」者，應包括承租人之家屬，受雇
    人及經承租人允許之其他第三人，而為租賃使用收益之情形
    在內，最高法院分別著有47年台上字1820號、60年台上字第
    2246號判例可資參照。而系爭土地目前仍分別為系爭契約當
    事人一造之本人或其繼承人、親屬種植茶葉等作物，即被告
    仍使用、收益系爭土地，已為兩造所不爭執，依首開說明，
    應由原告就已為「反對之意思」負舉證之責，合先敘明。
２、被告林竹男部分：
    按除別有規定外，確定之終局判決就經裁判之訴訟標的，有
    既判力，民事訴訟法第400條第1項定有明文。申言之，既判
    力係判斷某一時點（事實審言詞辯論終結時）前之權利義務
    法律關係，於確定之終局判決經裁判者，當事人不得就該法
    律關係更行起訴，於他訴訟中用作攻擊防禦方法時，法院亦
    不得為確定判決主文之判斷即訴訟標的為相反之認定。而所
    謂爭點效係指，當事人在前訴以其為主要爭點加以爭執，且
    法院就該爭點亦加以詳細審理而下判斷，則在以該爭點為先
    決問題或訴訟標的之後訴請求審理中，則不許為與該判斷相
    反之主張或舉證，亦不得為與該判斷相反之判斷。本件被告
    林竹男、訴外人沈柏廣與原告訂立之宜蘭縣礁溪鄉鄉有林地
    出租造林契約書（卷一第112、113頁），其放租期間為81年
    12月1日至89年11月30日乙節，前經本院92年度訴字第361號
    、臺灣高等法院93年度上字第1008號確定判決，認定該租期
    屆滿前後，雖經被告林竹男一再申請，原告均未同意其等繼
    續租用系爭林土，是按民法第450條第1項「租賃定有期限者
    ，其租賃關係，於期限屆滿時消滅」之規定，兩造間之租賃
    關係，於租期屆滿之翌日即89年12月1 日即行消滅，無待原
    告另為終止之意思表示。
３、至於其餘被告部分，未據原告提出任何於68年3 月31日即續
    租契約屆期後，相當時期內為反對之意思表示，甚且原告於
    69年間仍與該等承租人研議有關礁溪鄉公所鄉有林地公共造
    產計畫。從而，依前揭說明，應認除林竹男外之被告11人，
    與原告間有不定期租賃契約存在。
(二)、關於兩造間租賃關係是否經原告合法終止部分：
１、按未定期限者，各當事人得隨時終止契約。但有利於承租人
    之習慣者，從其習慣。前項終止契約，應依習慣先期通知。
    但不動產之租金，以星期、半個月或1 個月定其支付之期限
    者，出租人應以曆定星期、半個月或1 個月之末日為契約終
    止期，並應至少於1星期、半個月或1個月前通知之，民法第
    450條第2 項、第3項分別定有明文。復按非對話而為意思表
    示者，其意思表示，以通知達到相對人時，發生效力，民法
    第95條第1項前段亦有明文。本件原告主張其於77年3月28日
    以77鄉農字第3478號公告週知，並於系爭土地上樹立告示，
    以達通知之效果，故已合法終止與云云。查，按民法第 440
    條第1 項所謂支付租金之催告，屬於意思通知之性質，其效
    力之發生，應準用同法關於意思表示之規定（見41年台上字
    第490 號判例），而民法第95條第1 項規定：「非對話而為
    意思表示者，其意思表示以通知達到相對人時發生效力」，
    所謂達到，係僅使相對人已居可了解之地位即為已足，並非
    須使相對人取得占有，故通知已送達於相對人之居住所或營
    業所者，即為達到，不必交付相對人本人或其代理人，亦不
    問相對人之閱讀與否，該通知即可發生為意思表示之效力（
    最高法院54年台上字第952 號判例參照）。就此，非對話通
    知之到達，仍應以使相對人已居可了解之地位，並送達相對
    人之住居所或營業所為足。再參民法第97條關於公示送達之
    規定，以表意人非因自己之過失不知相對人之姓名、住居所
    為要件。又公告乃行政行為，有一定之程序與方法。本件兩
    造間所成立者乃屬私法契約性質，原告欲終止租約，即應依
    民事法律相關規定為之，乃原告並非不能以函文或存證信函
    等方式為終止契約之意思表示，卻以公告之方式為之，於法
    已有未合；況核其公告之內容載為：「本鄉鄉○○地○○段
    二八０號林地，未經本所同意擅自濫墾稙農作物，嚴重損害
    權益，限於本七十七年六月卅日前，將地上物收獲完成或自
    行拆除，否則依法追求責任外將地上物全部歸鄉有或強制執
    行，特此公告週知。」（見原證五）等語，核其內容並無任
    何對承租人為終止租約之意思表示內容，亦無從特定其意思
    表示之對象為何人，僅能認為係對濫墾種植者之警告性質，
    難認有對承租人為終止租約意思表示之效力。
２、就被告林漢輝部分：
    被告林漢輝係訴外人林茂己之繼承人，原告前於77年3月1日
    以77年鄉農字第2190號函通知訴外人林茂己，該函文已於77
    年3月2日送達，該函文內容略以：台端承租系爭土地未依據
    契約規定造林，自應終止契約，請在77年6 月30日前將地上
    物收穫完成或自行拆除等語。按民法第450條第3項所定應先
    期通知終止租約，係指依同條第2 項規定，對於未定期限之
    租賃，隨時任意終止租約者而言，本件出租人即原告係以欠
    租為理由而終止租約，自無該條項之適用。再按民法第 450
    條第3項所定之出租人應以曆定星期，半個月或1個月之末日
    為契約終止期，並應至少於1星期、半個月或1個月前通知，
    係列舉之規定，非謂不動產之租金以1 年或半年定其支付之
    期限者，亦得類推適用該條項之規定，最高法院分別著有60
    年台上字第223 號、67年台上字第2293號判例可資參照。本
    件原告以違約墾殖為由通知林茂己終止不定期租賃契約，林
    茂己是否違約種植姑且不論，探求原告真意，即為終止契約
    之意思表示，並定有將近4 個月之期間，參上開67年台上字
    第2293號判例意旨，雖兩造間契約約定以1 年為租金支付之
    期限，仍以1個月為期限通知為已足，原告既已定將近4個月
    之期間通知，自應認其終止契約之意思表示，為法所許，自
    屬有據。
３、另關於被告林竹男部分，契約關係因期間屆至而消滅，並無
    不定期租賃關係存在，茲不贅述。
４、是依上開論述，本件原告主張與被告間已無租賃關係存在，
    被告係無權占有系爭土地，而請求被告將地上物清除並返還
    土地，於被告林漢輝、林竹男部分為有理由，應予准許；對
    於其餘被告部分之請求則無理由，應予駁回。
(三)、原告請求相當於租金之不當得利部分：
１、按無法律上原因而受利益，致他人受損害者，應返還其利益
    ，民法第179 條定有明文。又依社會通常觀念，無權占有使
    用他人所有之土地，可能獲得相當於租金之利益，是被上訴
    人依不當得利之法律關係，請求上訴人返還相當於租金之不
    當得利，自屬有據。次按，城市地方房屋之租金，以不超過
    土地及其建築物申報總價年息10％ 為限，土地法第97條第1
    項定有明文，而依土地法施行法第25條規定，土地法第97條
    規定之土地價額係指法定地價而言，又依土地法第148 條規
    定，土地所有權人依土地法所申報之地價為法定地價；另依
    土地法第105 條規定，同法第97條之規定，於租用基地建築
    房屋準用之。是城市地方建築基地之租金亦應以土地申報地
    價年息10％為上限。惟基地租金之數額，除以基地申報地價
    為基礎外，尚須斟酌基地之位置，工商業繁榮之程度，承租
    人利用基地之經濟價值及所受利益等項，並與鄰地租金相比
    較，以為決定，並非必達申報總地價年息10％最高額（最高
    法院68年台上字第3071號判例參照）。
２、查本件被告林竹男、林漢輝占有原告系爭土地，並無法律上
    之正當權源，而屬無權占有，業經本院審認如上，則原告主
    張被告占有使用其土地，獲有相當於租金之利益，故依不當
    得利之法律關係，請求其應返還所受相當於租金之不當得利
    ，自屬有據。本院審酌原告所有系爭土地，地目為林，使用
    分區為山坡地保育區，且系爭土地坐落於礁溪鄉林美村山腰
    處，周圍除近年成立之佛光大學及淡江大學外，無其他明顯
    建物，無商業發展，生活機能須賴鄰近之礁溪市區供應，距
    礁溪市區約6 公里等情，業經本院至現場勘驗屬實，製有勘
    驗筆錄並有系爭土地謄本在卷可按，應認其占用系爭土地所
    受相當於租金之利益，應以系爭土地之申報價額年息1％ 計
    算為適當。而系爭土地每年申報地價為75元／㎡，以此計算
    ，被告林竹男每年所受相當於租金之不當得利，乃為31,467
    元（計算式：75元×41955.66㎡×1％≒31,467元，元以下4
    捨5入），故自原告提起本件訴訟回溯5年，被告林竹男所受
    相當於租金之不當得利計為157,335元（即31,467元×5年）
    。被告林漢輝部分，乃為8,115 元（計算式：75元×10820.
    55㎡×1％≒8,115元，元以下4捨5入），故自原告提起本件
    訴訟回溯5 年，被告林漢輝所受相當於租金之不當得利計為
    40,575元（即8,115元×5年）。
五、綜上所述，原告依關於所有權及不當得利之法律關係，請求
    被告林竹男、林漢輝應將如主文所示第1、2項土地騰空返還
    原告，並各給付如主文所示第3、4項所示相當於租金之不當
    得利及遲延利息，均有理由，應予准許。至其逾上開範圍及
    對於其他被告所為請求，則無理由，應予駁回。
六、假執行之宣告：原告及被告林竹男、林漢輝均陳明願供擔保
    ，聲請宣告假執行及免為假執行，經核均無不合，爰分別酌
    定相當擔保金額准許之。至原告敗訴部分，則因訴之駁回，
    而失所依附，應併予駁回。
七、本件事證已臻明確，兩造其餘攻擊、防禦方法及舉證，經核
    與判決結果無影響，爰不逐一論列，附此敘明。
八、訴訟費用負擔之依據：民事訴訟法第79條。
中    華    民    國    99    年     5    月    10    日
                  臺灣宜蘭地方法院民事庭
                      法  官  張軒豪
正本與原本無異。
如不服本判決應於判決送達後20日內提出上訴狀（須附繕本）。
中    華    民    國    99    年     5    月    11    日
                      書記官  謝佩欣

司法院資訊處製作；財團法人民間司法改革基金會備份。
